ACORDAO-COMPLETO-2470985

ACÓRDÃO 10238/2021 ATA 26/2021 - PRIMEIRA CÂMARA

VISTOS, relatados e discutidos estes autos de tomada de contas especial de responsabilidade do sr. Valério Sena Thomaz e da Associação dos Artistas de Pedro Leopoldo e Região Cooperart, em razão da não comprovação da regular aplicação dos recursos repassados pela União por meio do Convênio 456/2010, registro Siafi 748449, vigente entre 26/8/2010 e 26/3/2011.
ACORDAM os Ministros do Tribunal de Contas da União, reunidos em Sessão da 1ª Câmara, ante as razões expostas pelo Relator, em:
9.1. julgar irregulares as contas de Valério Sena Thomaz (CPF: XXX.354.206-XX) e da Associação dos Artistas de Pedro Leopoldo e Região Cooperart (CNPJ: 04.936.236/0001-95) , com fundamento nos arts. 1º, inciso I, 16, inciso III, alíneas "b" e "c" da Lei 8.443/1992, c/c com arts. 1º, inciso I, 209, incisos II e III, do Regimento Interno do TCU;
9.2. condenar os responsáveis identificados no subitem anterior, com fundamento no art. 19, caput, da Lei 8.443/1992, c/c com o art. 210 do RI/TCU, ao pagamento das quantias a seguir especificadas, com a fixação do prazo de 15 (quinze) dias, a contar da notificação, para comprovar, perante o Tribunal (art. 23, inciso III, alínea "a", da Lei 8.443/1992, c/c art. 214, inciso III, alínea "a", do RI/TCU) , o recolhimento das dívidas aos cofres do Tesouro Nacional, atualizadas monetariamente e acrescidas dos juros de mora, calculados da data indicada até a data do efetivo recolhimento e com o abatimento de valores acaso já satisfeitos, na forma prevista na legislação em vigor:
	Data de ocorrência
	Valor histórico (R$) 
	Tipo da parcela

	13/9/2010
	504.000,00
	Débito

	13/12/2010
	314.250,00
	Débito

	21/1/2011
	927,71
	Crédito

9.3. aplicar aos responsáveis Valério Sena Thomaz (CPF: XXX.354.206-XX) e Associação dos Artistas de Pedro Leopoldo e Região Cooperart (CNPJ: 04.936.236/0001-95) , individualmente, a multa prevista no art. 57 da Lei 8.443/1992, c/c o art. 267 do Regimento Interno, no valor de R$ 80.000,00 (oitenta mil reais) , com a fixação do prazo de 15 (quinze) dias, a contar da notificação, para comprovarem, perante o Tribunal (art. 214, inciso III, alínea "a", do Regimento Interno) , o recolhimento da dívida aos cofres do Tesouro Nacional, atualizada monetariamente desde a data deste acórdão até a do efetivo recolhimento, se forem pagas após o vencimento, na forma da legislação em vigor;
9.4. autorizar, desde logo, nos termos do art. 28, inciso II, da Lei 8.443/1992, a cobrança judicial das dívidas caso não atendidas as notificações a que se referem as alíneas anteriores;
9.5 autorizar, também, desde logo, caso solicitado, e o processo não tenha sido remetido para cobrança judicial, o pagamento das dívidas em até 36 (trinta e seis) parcelas mensais e consecutivas, nos termos do art. 26 da Lei 8.443/1992 c/c o art. 217 do Regimento Interno, fixando-se o vencimento da primeira parcela em 15 (quinze) dias, a contar do recebimento da notificação, e o das demais a cada mês, devendo incidir sobre cada valor mensal os correspondentes acréscimos legais, na forma prevista na legislação em vigor, sem prejuízo de alertar os responsáveis de que a falta de comprovação do recolhimento de qualquer parcela implicará o vencimento antecipado do saldo devedor;
9.6. dar ciência desta deliberação ao Procurador-Chefe da Procuradoria da República no Estado de Minas Gerais, nos termos do § 3º do art. 16 da Lei 8.443/1992 c/c o § 7º do art. 209 do Regimento Interno do TCU, para adoção das medidas que entender cabíveis;
9.7 dar ciência desta deliberação à Secretaria Especial de Cultura e aos responsáveis.

Tomada de contas especial instaurada em razão da não comprovação da regular aplicação dos recursos repassados pela União por meio de Convênio firmado entre o Ministério da Cultura e a Associação dos Artistas de Pedro Leopoldo e Região Cooperart, com vigência entre 26/8/2010 e 26/3/2011.

Primeira Câmara

Secretaria Especial da Cultura.

3. Responsáveis: Valério Sena Thomaz (CPF: XXX.354.206-XX) e da Associação dos Artistas de Pedro Leopoldo e Região Cooperart (CNPJ: 04.936.236/0001-95).

13.1. Ministros presentes: Walton Alencar Rodrigues (Presidente), Benjamin Zymler, Vital do Rêgo (Relator) e Jorge Oliveira.
13.2. Ministros-Substitutos presentes: Augusto Sherman Cavalcanti e Weder de Oliveira.

VITAL DO RÊGO

Adoto como relatório a instrução técnica lavrada nos autos (peça 87) , a qual contou com a anuência do corpo diretivo da Secretaria de Controle Externo de Tomada de Contas Especial (peças 88 e 89) :
"INTRODUÇÃO
Cuidam os autos de tomada de contas especial instaurada pela Secretaria Especial da Cultura, em desfavor de Valério Sena Thomaz (CPF: XXX.354.206-XX) e Associação dos Artistas de Pedro Leopoldo e Região Cooperart (CNPJ: 04.936.236/0001-95) , em razão de não comprovação da regular aplicação dos recursos repassados pela União realizadas por meio do Convênio 456/2010, registro Siafi 748449, (peça 12) firmado entre o Ministério Da Cultura e Associação dos Artistas de Pedro Leopoldo e Região - Cooperart, e que tinha por objeto o instrumento descrito como "Realizar oficinas de bonecos, grafite, carnavalesca e percussão para cinco comunidades de Belo Horizonte/MG durante três meses e ao final do projeto as turmas irão apresentar o que aprenderam nas oficinas e se juntarão ao show musical apresentado com participação especial de artistas convidados".
HISTÓRICO
Em 6/7/2017, com fundamento na IN/TCU 71/2012, alterada pela IN/TCU 76/2016 e DN/TCU 155/2016, o dirigente da instituição Secretaria Especial da Cultura autorizou a instauração da tomada de contas especial (peça 55) . O processo foi registrado no sistema e-TCE com o número 1874/2018.
O Convênio 456/2010, registro Siafi 748449, foi firmado no valor de R$ 818.250,00, sendo R$ 818.250,00 à conta do concedente, sem contrapartida do convenente. Teve vigência de 26/8/2010 a 26/3/2011, com prazo para apresentação da prestação de contas em 8/5/2011. Os repasses efetivos da União totalizaram R$ 818.250,00 (peças 14 e 22) . Houve restituição de saldo no valor de R$ 927,71 em 21/1/2011 (peça 31) .
A prestação de contas e complementações enviadas foram analisadas por meio dos documentos constantes nas peças 34 e 35.
O fundamento para a instauração da Tomada de Contas Especial, conforme consignado na matriz de responsabilização elaborada pelo tomador de contas, foi a constatação da seguinte irregularidade: 
Não comprovação da boa e regular aplicação dos recursos recebidos da União, por meio do convênio 748449/2010- SICONV, celebrado entre o Ministério da Cultura e a associação dos Artistas de Pedro Leopoldo e Região- Cooperart.
Os responsáveis arrolados na fase interna foram devidamente comunicados e, diante da ausência de justificativas suficientes para elidir a irregularidade e da não devolução dos recursos, instaurou-se a tomada de contas especial.
No relatório (peça 62) , o tomador de contas concluiu que o prejuízo importaria no valor original de R$ 817.322,29, imputando-se a responsabilidade a Valério Sena Thomaz, na condição de dirigente e Associação dos Artistas de Pedro Leopoldo e Região Cooperart, na condição de contratado.
Em 6/5/2020, a Controladoria-Geral da União emitiu o relatório de auditoria (peça 65) , em concordância com o relatório do tomador de contas. O certificado de auditoria e o parecer do dirigente do órgão de controle interno concluíram pela irregularidade das presentes contas (peças 66 e 67) .
Em 13/5/2020, o ministro responsável pela área atestou haver tomado conhecimento das conclusões contidas no relatório e certificado de auditoria, bem como do parecer conclusivo do dirigente do órgão de controle interno, manifestando-se pela irregularidade das contas, e determinou o encaminhamento do processo ao Tribunal de Contas da União (peça 68) .
Na instrução inicial (peça 71) , analisando-se os documentos nos autos, concluiu-se pela necessidade de realização de citação para a seguinte irregularidade: 
Irregularidade 1: não comprovação da regular execução física e financeira do objeto do Convênio de Cooperação 748449/2010 e do alcance dos objetivos propostos, em face das seguintes constatações na documentação apresentada na prestação de contas: a) concentração da totalidade das despesas do convênio em apenas duas empresa (Corpus Ltda. e PVR Comunicação e Comércio Ltda.) , cujos poucos documentos fiscais presentes na prestação de contas (peça 32) não são suficientes para estabelecimento do nexo de causalidade com o objeto do convênio; b) ausência dos materiais de divulgação (folder, faixa e banners) previstos no Plano de Trabalho (peça 8) que comprovem a execução física do objeto do convênio, tendo sido apresentados somente cartaz e panfleto; c) o relatório fotográfico apresentado não permite afirmar que houve de fato a execução física das metas aprovadas no Plano de Trabalho (peça 8) ; d) não consta da prestação de contas a listagem de presença dos beneficiários nas oficinas, sendo apresentada somente uma listagem sem qualquer assinatura dos participantes; e) não há informações contendo as datas e locais de realização das oficinas; f) não há comprovação de gratuidade dos eventos; g) não foram encaminhados os extratos bancários da 2ª parcela dos recursos recebidos, no valor de R$ 314.250,00; e h) os documentos fiscais apresentados (peça 32) somam apenas R$ 634.100,00, quando o montante transferido foi de R$ 818.250,00. 
Evidências da irregularidade: documentos técnicos presentes nas peças 4, 6, 8, 9, 14, 22, 23, 25, 26, 31, 34, 35, 43, 44, 53, 54 e 55.
Normas infringidas: Constituição Federal, art. 37, caput, c/c art. 70, parágrafo único e art. 71, Decreto-lei 200/67, art. 93 e IN MinC 1/2010, art. 6º, inciso VI, parágrafo único do art. 65 e art. 72, cláusulas terceira, I, letra "i", e oitava do Convênio 748449/2010.
Débitos relacionados aos responsáveis Valério Sena Thomaz (CPF: XXX.354.206-XX) e Associação dos Artistas de Pedro Leopoldo e Região Cooperart (CNPJ: 04.936.236/0001-95) :
	Data de ocorrência
	Valor histórico (R$) 
	Identificador da parcela

	13/9/2010
	504.000,00
	D1

	13/12/2010
	314.250,00
	D2

	21/1/2011
	927,71
	C1

Cofre credor: Tesouro Nacional.
Responsável: Associação dos Artistas de Pedro Leopoldo e Região Cooperart (CNPJ: 04.936.236/0001-95) .
Conduta: nas parcelas D1 a D2 - não comprovar a regularidade da execução física e financeira do objeto do Convênio de Cooperação 748449/2010 e o alcance dos objetivos propostos, em face das ocorrências descritas no campo irregularidades.
Nexo de causalidade: a não comprovação da regularidade da execução física e financeira do objeto do Convênio de Cooperação 748449/2010 e do alcance dos objetivos propostos, em face das ocorrências descritas no campo irregularidades, impediu a comprovação da regular aplicação dos recursos federais repassados no âmbito do instrumento em questão, resultando em dano ao erário pelo valor total transferido.
Culpabilidade: não há excludentes de ilicitude, de culpabilidade e de punibilidade; é razoável supor que o administrador responsável pela pessoa jurídica tinha consciência da ilicitude de sua conduta; era exigível conduta diversa da praticada, qual seja, executar integralmente o objeto conveniado, comprovando sua execução física e financeira por meio de documentação hábil para tanto, comprovando assim a regular aplicação dos recursos federais recebidos, conforme estabelecido nas normas aplicáveis. 
Responsável: Valério Sena Thomaz (CPF: XXX.354.206-XX) .
Conduta: nas parcelas D1 a D2 - não comprovar a regularidade da execução física e financeira do objeto do Convênio de Cooperação 748449/2010 e o alcance dos objetivos propostos, em face das ocorrências descritas no campo irregularidades.
Nexo de causalidade: a não comprovação da regularidade da execução física e financeira do objeto do Convênio de Cooperação 748449/2010 e do alcance dos objetivos propostos, em face das ocorrências descritas no campo irregularidades, impediu a comprovação da regular aplicação dos recursos federais repassados no âmbito do instrumento em questão, resultando em dano ao erário pelo valor total transferido.
Culpabilidade: não há excludentes de ilicitude, de culpabilidade e de punibilidade; é razoável supor que o responsável tinha consciência da ilicitude de sua conduta; era exigível conduta diversa da praticada, qual seja, executar integralmente o objeto conveniado, comprovando sua execução física e financeira por meio de documentação hábil para tanto, comprovando assim a regular aplicação dos recursos federais recebidos, conforme estabelecido nas normas aplicáveis. 
Encaminhamento: citação.
Em cumprimento ao pronunciamento da unidade (peça 73) , foi efetuada citação dos responsáveis, nos moldes adiante:
 Valério Sena Thomaz - promovida a citação do responsável, conforme delineado adiante:
	Comunicação: Ofício 62436/2020 - Seproc (peça 76) 
Data da Expedição: 20/11/2020
Data da Ciência: 24/11/2020 (peça 80) 
Nome Recebedor: Laura Thomaz
Observação: Ofício enviado para o endereço do responsável, conforme pesquisa na base de dados no sistema da Receita Federal (peça 74) .
Fim do prazo para a defesa: 9/12/2020
	
 Associação dos Artistas de Pedro Leopoldo e Região Cooperart - promovida a citação do responsável, conforme delineado adiante:
	Comunicação: Ofício 62441/2020 - Seproc (peça 77) 
Data da Expedição: 20/11/2020
Data da Ciência: não houve (Mudou-se) (peça 78) 
Observação: Ofício enviado para o endereço do responsável, conforme pesquisa na base de dados no sistema da Receita Federal (peça 75) .
	
	Comunicação: Ofício 66104/2020 - Seproc (peça 84) 
Data da Expedição: 8/1/2021
Data da Ciência: 13/1/2021 (peça 85) 
Nome Recebedor: José Thomaz
Observação: Ofício enviado para o endereço do responsável, conforme pesquisa na base de dados no sistema da Receita Federal (peça 79) .
Fim do prazo para a defesa: 28/1/2021
	
	Comunicação: Edital 1924/2020 - Seproc (peça 81) 
Data da Publicação: 21/12/2020
Fim do prazo para a defesa: 6/1/2021
	
Conforme Despacho de Conclusão das Comunicações Processuais (peça 86) , as providências inerentes às comunicações processuais foram concluídas. 
Transcorrido o prazo regimental, os responsáveis Valério Sena Thomaz e Associação dos Artistas de Pedro Leopoldo e Região Cooperart permaneceram silentes, devendo ser considerados revéis, nos termos do art. 12, § 3º, da Lei 8.443/1992.
A tomada de contas especial está, assim, devidamente constituída e em condição de ser instruída.
EXAME TÉCNICO
Da validade das notificações:
Preliminarmente, cumpre tecer breves considerações sobre a forma como são realizadas as comunicações processuais no TCU. A esse respeito, destacam-se o art. 179, do Regimento Interno do TCU (Resolução 155, de 4/12/2002) e o art. 4º, inciso III, § 1º, da Resolução TCU 170, de 30 de junho de 2004, in verbis:
Art. 179. A citação, a audiência ou a notificação, bem como a comunicação de diligência, farse-ão:
I - mediante ciência da parte, efetivada por servidor designado, por meio eletrônico, fac-símile, telegrama ou qualquer outra forma, desde que fique confirmada inequivocamente a entrega da comunicação ao destinatário;
II - mediante carta registrada, com aviso de recebimento que comprove a entrega no endereço do destinatário;
III - por edital publicado no Diário Oficial da União, quando o seu destinatário não for localizado
 (...) 
Art. 3º As comunicações serão dirigidas ao responsável, ou ao interessado, ou ao dirigente de órgão ou entidade, ou ao representante legal ou ao procurador constituído nos autos, com poderes expressos no mandato para esse fim, por meio de:
I - correio eletrônico, fac-símile ou telegrama;
II - servidor designado;
III - carta registrada, com aviso de recebimento;
IV - edital publicado no Diário Oficial da União, quando o seu destinatário não for localizado, nas hipóteses em que seja necessário o exercício de defesa.
Art. 4º. Consideram-se entregues as comunicações:
I - efetivadas conforme disposto nos incisos I e II do artigo anterior, mediante confirmação da ciência do destinatário;
II - realizadas na forma prevista no inciso III do artigo anterior, com o retorno do aviso de recebimento, entregue comprovadamente no endereço do destinatário;
III - na data de publicação do edital no Diário Oficial da União, quando realizadas na forma prevista no inciso IV do artigo anterior.
§ 1º O endereço do destinatário deverá ser previamente confirmado mediante consulta aos sistemas disponíveis ao Tribunal ou a outros meios de informação, a qual deverá ser juntada ao respectivo processo.
 (...) 
Bem se vê, portanto, que a validade da citação via postal não depende de que o aviso de recebimento seja assinado pelo próprio destinatário da comunicação, o que dispensa, no caso em tela, a entrega do AR em "mãos próprias". A exigência da norma é no sentido de o Tribunal verificar se a correspondência foi entregue no endereço correto, residindo aqui a necessidade de certeza inequívoca. 
Não é outra a orientação da jurisprudência do TCU, conforme se verifica dos julgados a seguir transcritos:
São válidas as comunicações processuais entregues, mediante carta registrada, no endereço correto do responsável, não havendo necessidade de que o recebimento seja feito por ele próprio (Acórdão 3648/2013-TCU-Segunda Câmara, Relator Min. José Jorge) ;
É prescindível a entrega pessoal das comunicações pelo TCU, razão pela qual não há necessidade de que o aviso de recebimento seja assinado pelo próprio destinatário. Entregandose a correspondência no endereço correto do destinatário, presume-se o recebimento da citação. (Acórdão 1019/2008-TCU-Plenário, Relator Min. Benjamin Zymler) ;
As comunicações do TCU, inclusive as citações, deverão ser realizadas mediante Aviso de Recebimento - AR, via Empresa Brasileira de Correios e Telégrafos, bastando para sua validade que se demonstre que a correspondência foi entregue no endereço correto. (Acórdão 1526/2007-TCU-Plenário, Relator Min. Aroldo Cedraz) .
A validade do critério de comunicação processual do TCU foi referendada pelo Supremo Tribunal Federal, nos termos do julgamento do MS-AgR 25.816/DF, por meio do qual se afirmou a desnecessidade da ciência pessoal do interessado, entendendo-se suficiente a comprovação da entrega do "AR" no endereço do destinatário:
Ementa: agravo regimental. Mandado de segurança. Desnecessidade de intimação pessoal das decisões do tribunal de contas da união. art. 179 do regimento interno do TCU. Intimação do ato impugnado por carta registrada, iniciado o prazo do art. 18 da lei nº 1.533/51 da data constante do aviso de recebimento. Decadência reconhecida. Agravo improvido.
O envio de carta registrada com aviso de recebimento está expressamente enumerado entre os meios de comunicação de que dispõe o Tribunal de Contas da União para proceder às suas intimações.
O inciso II do art. 179 do Regimento Interno do TCU é claro ao exigir apenas a comprovação da entrega no endereço do destinatário, bastando o aviso de recebimento simples. 
Da revelia dos responsáveis Valério Sena Thomaz e Associação dos Artistas de Pedro Leopoldo e Região Cooperart
No caso vertente, as citações realizadas são válidas. No caso de Valério Sena Thomaz a citação foi encaminhada para o seu endereço constante da base de dados da Receita Federal e efetivamente recebida, conforme registrado no quadro do item 12, "a". Quanto à Associação dos Artistas de Pedro Leopoldo e Região Cooperart a citação por edital foi precedida de tentativa de citá-la no endereço constante da base de dados da Receita Federal e no de seu representante legal. Apesar de recebida a comunicação pelo representante legal, este não compareceu aos autos. Dessa forma, nos termos do item 9.1 do Memorando Circular Segecex 10/2018, foi procedida a citação da Associação por meio de edital
9.	 Caso a comunicação à pessoa jurídica não seja efetivada com o retorno do aviso de recebimento, a unidade técnica encaminhará o ofício de comunicação ao endereço do representante legal da pessoa jurídica. 
9.1.	 Na situação prevista neste item 9, não havendo o comparecimento espontâneo do seu representante legal, nos termos do art. 179, §4º, do RI/TCU, a unidade técnica deve utilizar o edital (art. 179, inc. III, do RI/TCU; art. 3º, inc. IV, da Resolução-TCU 170/2004) , observadas as orientações da Seção XVI deste Anexo.
Importante destacar que, antes de promover a citação por edital, para assegurar a ampla defesa, buscaram-se outros meios possíveis para localizar e citar os responsáveis, nos limites da razoabilidade, fazendo juntar aos autos informação comprobatória dos diferentes meios experimentados que restaram frustrados, tal como se demonstrou no item anterior da presente instrução (Acórdão 4851/2017-TCU-Primeira Câmara, Relator Min. Augusto Sherman) .
Nos processos do TCU, a revelia não leva à presunção de que seriam verdadeiras todas as imputações levantadas contra os responsáveis, diferentemente do que ocorre no processo civil, em que a revelia do réu opera a presunção da verdade dos fatos narrados pelo autor (Acórdão 1009/2018-TCU-Plenário, Relator Min. Bruno Dantas; 2369/2013 - TCU - Plenário, Relator Min. Benjamin Zymler e 2449/2013 - TCU - Plenário, Relator Min. Benjamin Zymler) . Dessa forma, a avaliação da responsabilidade do agente não pode prescindir da prova existente no processo ou para ele carreada. 
Ao não apresentar sua defesa, os responsáveis deixaram de produzir prova da regular aplicação dos recursos sob sua responsabilidade, em afronta às normas que impõem aos gestores públicos a obrigação legal de, sempre que demandados pelos órgãos de controle, apresentar os documentos que demonstrem a correta utilização das verbas públicas, a exemplo do contido no art. 93 do Decreto-Lei 200/1967: "Quem quer que utilize dinheiros públicos terá de justificar seu bom e regular emprego na conformidade das leis, regulamentos e normas emanadas das autoridades administrativas competentes." 
Mesmo as alegações de defesa não sendo apresentadas, considerando o princípio da verdade real que rege esta Corte, procurou-se buscar, em manifestações dos responsáveis na fase interna desta Tomada de Contas Especial, se havia algum argumento que pudesse ser aproveitado a seu favor. 
Os argumentos apresentados na fase interna (peças 17 e 50) não elidem as irregularidades apontadas.
Em se tratando de processo em que a parte interessada não se manifestou acerca das irregularidades imputadas, não há elementos para que se possa efetivamente aferir e reconhecer a ocorrência de boa-fé na conduta dos responsáveis, podendo este Tribunal, desde logo, proferir o julgamento de mérito pela irregularidade das contas, conforme os termos dos §§ 2º e 6º do art. 202 do Regimento Interno do TCU. (Acórdão 2064/2011-TCU-Primeira Câmara (relator Min. Ubiratan Aguiar) , 6.182/2011-TCU-1ª Câmara (relator Min. Weber de Oliveira) , 4.072/2010-TCU-1ª Câmara (Relator Min. Valmir Campelo) , 1.189/2009-TCU-1ª Câmara (Relator Min. Marcos Bemquerer) , 731/2008-TCU-Plenário (Relator Min. Aroldo Cedraz) .
Dessa forma, os responsáveis Valério Sena Thomaz e Associação dos Artistas de Pedro Leopoldo e Região Cooperart devem ser considerados revéis, nos termos do art. 12, § 3º, da Lei 8.443/1992, devendo as contas serem julgadas irregulares, condenando-os solidariamente ao débito apurado e aplicando-lhes a multa prevista no art. 57 da Lei 8.443/1992.
Prescrição da Pretensão Punitiva
Vale ressaltar que a pretensão punitiva do TCU, conforme Acórdão 1441/2016-TCU-Plenário, Relator Min. Benjamin Zymler, que uniformizou a jurisprudência acerca dessa questão, subordina-se ao prazo geral de prescrição indicado no art. 205 do Código Civil, que é de dez anos, contado da data de ocorrência da irregularidade sancionada, nos termos do art. 189 do Código Civil, sendo este prazo interrompido pelo ato que ordenar a citação, a audiência ou a oitiva dos responsáveis.
No caso em exame, não ocorreu a prescrição, uma vez que a irregularidade sancionada ocorreu em 8/5/2011, e o ato de ordenação da citação ocorreu em 12/11/2020.
CONCLUSÃO
Em face da análise promovida na seção "Exame Técnico", verifica-se que os responsáveis Valério Sena Thomaz e Associação dos Artistas de Pedro Leopoldo e Região Cooperart não lograram comprovar a boa e regular aplicação dos recursos. Instados a se manifestar, optaram pelo silêncio, configurando a revelia, nos termos do § 3º, do art. 12, da Lei 8.443/1992. Ademais, inexistem nos autos elementos que demonstrem a boa-fé dos responsáveis ou a ocorrência de outras excludentes de culpabilidade.
Verifica-se também que não houve a prescrição da pretensão punitiva, conforme análise já realizada.
Tendo em vista que não constam dos autos elementos que permitam reconhecer a boa-fé dos responsáveis, sugere-se que as suas contas sejam julgadas irregulares, nos termos do art. 202, § 6º, do Regimento Interno do TCU, com a imputação do débito atualizado monetariamente e acrescido de juros de mora, nos termos do art. 202, § 1º do Regimento Interno do TCU, descontado o valor eventualmente recolhido, com a aplicação da multa prevista no art. 57 da Lei 8.443/1992.
Por fim, como não houve elementos que pudessem modificar o entendimento acerca das irregularidades em apuração, mantém-se a matriz de responsabilização presente na peça 70.
PROPOSTA DE ENCAMINHAMENTO
Diante do exposto, submetemos os autos à consideração superior, propondo ao Tribunal:
considerar revéis os responsáveis Valério Sena Thomaz (CPF: XXX.354.206-XX) e Associação dos Artistas de Pedro Leopoldo e Região Cooperart (CNPJ: 04.936.236/0001-95) , para todos os efeitos, dando-se prosseguimento ao processo, com fulcro no art. 12, § 3º, da Lei 8.443/1992; 
julgar irregulares, nos termos dos arts. 1º, inciso I, 16, inciso III, alíneas b e c, da Lei 8.443/1992, c/c os arts. 19 e 23, inciso III, da mesma Lei, as contas dos responsáveis Valério Sena Thomaz (CPF: XXX.354.206-XX) e Associação dos Artistas de Pedro Leopoldo e Região Cooperart (CNPJ: 04.936.236/0001-95) , condenando-os solidariamente ao pagamento das importâncias a seguir especificadas, atualizadas monetariamente e acrescidas dos juros de mora, calculadas a partir das datas discriminadas até a data da efetiva quitação do débito, fixando-lhes o prazo de quinze dias, para que comprovem, perante o Tribunal, o recolhimento das referidas quantias aos cofres do Tesouro Nacional, nos termos do art. 23, inciso III, alínea "a", da citada lei, c/c o art. 214, inciso III, alínea "a", do Regimento Interno do TCU.  
	Data de ocorrência
	Valor histórico (R$) 
	Tipo da parcela

	13/9/2010
	504.000,00
	Débito

	13/12/2010
	314.250,00
	Débito

	21/1/2011
	927,71
	Crédito

Valor atualizado do débito (com juros) em 11/3/2021: R$ 1.707.289,58.
aplicar individualmente aos responsáveis Valério Sena Thomaz (CPF: XXX.354.206-XX) e Associação dos Artistas de Pedro Leopoldo e Região Cooperart (CNPJ: 04.936.236/0001-95) , a multa prevista no art. 57 da Lei 8.443/1992 c/c o art. 267 do Regimento Interno do TCU, fixando-lhes o prazo de quinze dias, a contar da notificação, para que comprovem, perante o Tribunal (art. 214, III, alínea "a", do Regimento Interno do TCU) , o recolhimento da dívida aos cofres do Tesouro Nacional, atualizada monetariamente desde a data do acórdão que vier a ser proferido por este Tribunal até a data do efetivo recolhimento, se paga após o vencimento, na forma da legislação em vigor;
autorizar, desde logo, a cobrança judicial das dívidas, caso não atendidas as notificações, na forma do disposto no art. 28, inciso II, da Lei 8.443/1992;
autorizar também, desde logo, se requerido, com fundamento no art. 26, da Lei 8.443, de 1992, c/c o art. 217, §§ 1º e 2º do Regimento Interno do TCU, o parcelamento da (s) dívida (s) em até 36 parcelas, incidindo, sobre cada parcela, corrigida monetariamente, os correspondentes acréscimos legais, fixando-lhe o prazo de quinze dias, a contar do recebimento da notificação, para comprovar, perante o Tribunal, o recolhimento da primeira parcela, e de trinta dias, a contar da parcela anterior, para comprovar os recolhimentos das demais parcelas, devendo incidir, sobre cada valor mensal, atualizado monetariamente, os juros de mora devidos, no caso do débito, na forma prevista na legislação em vigor, alertando os responsáveis de que a falta de comprovação do recolhimento de qualquer parcela importará o vencimento antecipado do saldo devedor, nos termos do § 2º do art. 217 do Regimento Interno deste Tribunal; 
enviar cópia do Acórdão a ser prolatado à Procuradoria da República no Estado de Minas Gerais, nos termos do § 3º do art. 16 da Lei 8.443/1992, c/c o § 7º do art. 209 do Regimento Interno do TCU, para adoção das medidas cabíveis; e
enviar cópia do Acórdão que vier a ser proferido à Secretaria Especial da Cultura e aos responsáveis, para ciência;
informar à Procuradoria da República no Estado de Minas Gerais, à Secretaria Especial da Cultura e aos responsáveis que a presente deliberação, acompanhada do Relatório e do Voto que a fundamenta, está disponível para a consulta no endereço www.tcu.gov.br/acordaos, além de esclarecer que, caso requerido, o TCU poderá fornecer sem custos as correspondentes cópias, de forma impressa; e
informar à Procuradoria da República no Estado de Minas Gerais que, nos termos do parágrafo único do art. 62 da Resolução TCU 259/2014, os procuradores e membros do Ministério Público credenciados nesta Corte podem acessar os presentes autos de forma eletrônica e automática, ressalvados apenas os casos de eventuais peças classificadas como sigilosas, as quais requerem solicitação formal."
O representante do Ministério Público junto ao TCU manifestou-se de acordo com a proposta técnica alvitrada (peça 90) .
É o relatório.

não há.

Subprocurador-Geral Paulo Soares Bugarin.

TOMADA DE CONTAS ESPECIAL. RECURSOS REPASSADOS POR MEIO DE CONVÊNIO COM O MINISTÉRIO DA CULTURA. IRREGULARIDADES NA APLICAÇÃO DOS RECURSOS. REVELIA. CONTAS IRREGULARES. DÉBITO. MULTA.

TOMADA DE CONTAS ESPECIAL (TCE)

Secretaria de Controle Externo de Tomada de Contas Especial (SecexTCE).

A Secretaria Especial da Cultura instaurou tomada de contas especial em desfavor do sr. Valério Sena Thomaz e da Associação dos Artistas de Pedro Leopoldo e Região Cooperart em razão da não comprovação da regular aplicação dos recursos repassados pela União por meio do Convênio 456/2010, registro Siafi 748449 (peça 12) , firmado entre o então Ministério da Cultura e a mencionada entidade, com vigência entre 26/8/2010 e 26/3/2011.
Os recursos repassados ao convenente, no âmbito do Convênio 456/2010, totalizaram R$ 818.250,00 (peças 14 e 22) . O objeto do instrumento teve a seguinte descrição: "Realizar oficinas de bonecos, grafite, carnavalesca e percussão para cinco comunidades de Belo Horizonte/MG durante três meses e ao final do projeto as turmas irão apresentar o que aprenderam nas oficinas e se juntarão ao show musical apresentado com participação especial de artistas convidados".
A constatação da não comprovação da regular aplicação de parte dos recursos examinados decorreu da não aprovação da prestação de contas pela área técnica, tendo em vista a impossibilidade de se verificar o cumprimento dos objetivos pactuados.
Os responsáveis foram citados por não comprovarem a execução física e financeira do convênio, nem o alcance dos seus objetivos, em face das seguintes constatações obtidas a partir da análise da documentação apresentada a título de prestação de contas: 
[...] a) concentração da totalidade das despesas do convênio em apenas duas empresas (Corpus Ltda. e PVR Comunicação e Comércio Ltda.) , cujos poucos documentos fiscais presentes na prestação de contas (peça 32) não são suficientes para estabelecimento do nexo de causalidade com o objeto do convênio; b) ausência dos materiais de divulgação (folder, faixa e banners) previstos no Plano de Trabalho (peça 8) que comprovem a execução física do objeto do convênio, tendo sido apresentados somente cartaz e panfleto; c) o relatório fotográfico apresentado não permite afirmar que houve de fato a execução física das metas aprovadas no Plano de Trabalho (peça 8) ; d) não consta da prestação de contas a listagem de presença dos beneficiários nas oficinas, sendo apresentada somente uma listagem sem qualquer assinatura dos participantes; e) não há informações contendo as datas e locais de realização das oficinas; f) não há comprovação de gratuidade dos eventos; g) não foram encaminhados os extratos bancários da 2ª parcela dos recursos recebidos, no valor de R$ 314.250,00; e h) os documentos fiscais apresentados (peça 32) somam apenas R$ 634.100,00, quando o montante transferido foi de R$ 818.250,00. 
Regularmente citados no âmbito do processo, os responsáveis optaram por se manter em silêncio, tornando-se revéis nos termos da Lei Orgânica do TCU.
Com vistas à procura pela verdade material, a instrução técnica buscou verificar em manifestações dos responsáveis na fase interna se havia justificativas que pudessem militar em favor de sua defesa, contudo, conforme registrou, os argumentos constantes naquela fase não lograram elidir as irregularidades apontadas.
Em sequência, a unidade técnica propôs julgar irregulares as contas dos responsáveis, com imputação do débito, acrescido de atualização monetária e juros de mora.
Tal proposta contou com a anuência do membro do Ministério Público junto ao TCU, conforme parecer acostado à peça 90, que, ante a revelia dos responsáveis e a ausência de elementos capazes de comprovar a boa e regular aplicação dos recursos, manifestou-se acordo com a proposta formulada pela unidade de controle externo.
Feito esse breve histórico, acompanho os pareceres precedentes, adotando os argumentos neles expendidos em minhas razões de decidir.
Preliminarmente, aplicam-se aos responsáveis os efeitos da revelia previstos no art. 12, § 3º, da Lei 8.443/1992. 
A revelia dos responsáveis não impede o seguimento do feito. Ao não apresentar suas defesas, deixaram de produzir prova da regular aplicação dos recursos sob sua responsabilidade, em afronta às normas que lhes impõem a obrigação legal de, sempre que demandados pelos órgãos de controle, trazer os documentos que demonstrem a correta utilização das verbas públicas, a teor do que dispõe o art. 93 do Decreto-Lei 200/67 e art. 70, parágrafo único, da CF/1988. 
Não seria demais mencionar que os efeitos da revelia de responsáveis no âmbito desta Corte diferem daqueles emprestados a esse mesmo instituto pelo Código de Processo Civil. No âmbito civil, o silêncio dos responsáveis gera a presunção de veracidade dos fatos a eles imputados, de sorte que sua inércia opera contra sua defesa. Nesta Corte, a não apresentação de defesa pelos responsáveis apenas não inviabiliza a normal tramitação do processo, que deve seguir seu fluxo ordinário de apuração. Por conseguinte, a conduta irregular deve estar caracterizada para que haja a sua condenação.
Registro também que, nos termos do Acórdão 1441/2016-TCU-Plenário, não ocorreu a prescrição da pretensão punitiva deste Tribunal, tendo em vista que a irregularidade sancionada ocorreu em 8/5/2011 e o ato que determinou a citação foi expedido em 12/11/2020 (peças 71-73) , antes, portanto, do interregno de dez anos previsto no art. 205 do Código Civil, utilizado subsidiariamente por este Tribunal. 
Já em relação à pretensão ressarcitória, destaco que a decisão do Supremo Tribunal Federal  (STF)  no Tema 899, cuja repercussão geral foi reconhecida no âmbito do RE 636.886, ainda não transitou em julgado naquela Corte, estando pendente de apreciação de embargos de declaração opostos pela Advocacia-Geral da União, com vistas a esclarecer o seu exato alcance e a buscar a modulação de seus efeitos.
É fato que não se podem ignorar os recentes e novos posicionamentos do STF acerca da prescrição que se opera nos processos de controle externo do TCU, a exemplo do que restou decidido nos MS 32.201, 36.067 e 35.512
Em tais decisões pontuais, a Suprema Corte entendeu que, diante da lacuna existente na Lei Orgânica do TCU, Lei 8.443/1992 acerca do instituto da prescrição, deve-se aplicar a Lei 9.873/1999, que fixou o prazo prescricional de cinco anos, inclusive com a incidência das hipóteses de interrupção de tal prazo tratadas em seu art. 2º.
Percebe-se, portanto, que a Corte Suprema, mesmo que firme a tese de ocorrência de prescrição da pretensão de ressarcimento nos processos de controle externo, no âmbito do Tema 899, ainda não possui um entendimento sólido acerca do prazo a ser considerado para tanto, que, nos termos das decisões aqui elencadas, poderia ser de cinco anos.
Assim, diante da incerteza que ainda paira sobre o instituto da prescrição da pretensão de ressarcimento no âmbito desta Corte de Contas, seja pela pendência de decisão definitiva do STF no âmbito do RE 636.866, seja pelos posicionamentos iniciais do STF acerca do tema ora apontados, opto, até a decisão final da Corte Suprema, por continuar a seguir a jurisprudência dominante neste TCU, sedimentada na Súmula TCU 282, segundo a qual é imprescritível a pretensão de ressarcimento por parte da União.
Registro que recentes decisões deste Tribunal, adotadas após o que restou deliberado pelo STF no Tema 899, também abraçaram, por ora, a tese da imprescritibilidade da pretensão ressarcitória no âmbito do controle externo, a exemplo dos Acórdão 5236/2020-TCU-Primeira Câmara, 6.171/2020-TCU-2ª Câmara, 6.084/2020-TCU-1ª Câmara, 5.681/2020-TCU-2ª Câmara, 6.846/2020-TCU-2ª Câmara, 6.676/2020-TCU-2ª Câmara, 6.707/2020-TCU-2ª Câmara, 6.473/2020-TCU-1ª Câmara, 6.466/2020-TCU-1ª Câmara, 6.465/2020-TCU-1ª Câmara, entre outros.
Portanto, acolho o desfecho sugerido pelos pareceres precedentes. Com efeito, ante a inexistência nos autos de quaisquer documentos que possam comprovar a regular aplicação dos recursos captados, mostra-se pertinente o encaminhamento proposto pela unidade técnica. Registro que o ônus de comprovar a regular aplicação dos recursos captados recai sobre os proponentes, conforme expressa disposição contida no parágrafo único do art. 70 da Constituição Federal.
Fundamenta-se, assim, a irregularidade das contas dos responsáveis, a condenação à restituição dos valores cuja devida aplicação não restou comprovada, assim como a aplicação das multas previstas no art. 57.
	Dessa forma, VOTO para que seja adotada a minuta de acórdão que trago à consideração deste Colegiado.
TCU, Sala das Sessões Ministro Luciano Brandão Alves de Souza, em 27 de julho de 2021.
Ministro VITAL DO RÊGO 
Relator